臺灣高等法院刑事判決
108年度上訴字第4194號
上  訴  人  
即  被  告  王富餘  



上列上訴人因毒品危害防制條例案件，不服臺灣新北地方法院10
8年度審訴字第1438號，中華民國108年9月9日第一審判決（起訴
案號：臺灣新北地方檢察署108年度撤緩毒偵字第170號、108年
度撤緩毒偵字第171號、108年度撤緩毒偵字第172號、108年度撤
緩毒偵字第173號），提起上訴，本院判決如下：
    主  文
上訴駁回。
    事  實
一、甲○○基於施用第一、二級毒品之犯意，分別於如附表編號一
    至四所示時、地，以如附表編號一至四所示方式，各施用各
    該第一級毒品海洛因（附表編號二、三、四）、第二級毒品
    甲基安非他命（附表編號一、四）。嗣於如附表編號一至三
    所示時間，經臺灣新北地方檢察署觀護人採尿送驗及如附表
    編號四所示時、地為警查獲，並扣得如附表編號四所示之物
    ，且經採尿送驗後，始查悉上情。
二、案經臺灣新北地方檢察署觀護人簽分暨新北市政府警察局海
    山分局報告臺灣新北地方檢察署檢察官偵查起訴。
    理  由
壹、程序事項：
一、按毒品危害防制條例對於施用第一、二級毒品者，認其係具
    有「病患性犯人」之特質，採行觀察、勒戒以戒除其身癮之
    措施。犯同條例第10條之罪者，依同條例第20條、第23條之
    規定，將其刑事處遇程序，區分為「初犯」及「5年內再犯
    」、「5年後再犯」。復按毒品危害防制條例第24條規定本
    法第20條第1項及第23條第2項之程序，於檢察官先依刑事訴
    訟法第253條之1第1項、第253條之2規定，為附命完成戒癮
    治療之緩起訴處分時，或於少年法院（地方法院少年法庭）
    認以依少年事件處理法程序處理時，不適用之（第1項）。
    前項緩起訴處分，經撤銷者，檢察官應依法追訴（第2項）
    。係一般刑事訴訟程序之例外規定，屬刑事訴訟法第1 條第
    1項規定之「其他法律所定之訴訟程序」。是毒品危害防制
    條例對於「初犯」及「5年後再犯」毒癮治療方式，採行「
    觀察、勒戒」與「緩起訴之戒癮治療」並行之雙軌模式，則
    被告既經緩起訴之戒癮治療，即如同已進行觀察、勒戒。被
    告犯毒品危害防制條例第10條之罪，經檢察官先為附命完成
    戒癮治療之緩起訴處分後，因未履行緩起訴處分所附命令，
    經撤銷緩起訴處分確定，自應於撤銷緩起訴處分後依法起訴
    ，使施用毒品者不能心存僥倖，藉此非監禁式治療機會之空
    窗期再犯，俾達成戒除毒癮之實際效果。查被告因如附表編
    號一至三所示之時間地點因分別施用第一、二級毒品犯行，
    經臺灣新北地方檢察署檢察官以106年度毒偵字第3676號（
    下稱毒偵3676）、第4166號（下稱毒偵4166）、第4878號（
    下稱毒偵4878）為附命完成戒癮治療及預防再犯（於臺灣新
    北地方檢察署觀察人指定之日期接受採尿檢驗）之緩起訴處
    分，經臺灣高等法院檢察署於民國106年7月28日以106年度
    上職議字第9376號處分書再議駁回確定，緩起訴期間為106
    年7月28日至107年11月27日等情，有上開緩起訴處分命令通
    知書1紙附卷可參（見毒偵3676卷第24、25頁，毒偵4166卷
    第2930頁，毒偵4878卷第22、23頁），另於上開緩起訴前再
    犯如附表編號四所示施用第一、二級毒品案件，並經臺灣新
    北地方檢察署檢察官於106年11月29日以106年度毒偵字第62
    41號（下稱毒偵6241）簽併上開緩起訴處分後簽結處理，依
    照前開說明，被告所犯如附表編一至四所示犯行，堪認被告
    事實上已接受等同「觀察、勒戒」之處遇，並經檢察官先為
    附命完成戒癮治療及預防再犯之緩起訴處分，嗣因被告未至
    指定之醫療機構完成戒癮治療，違背刑事訴訟法第253條之2
    第1項第8之應履行事項，經臺灣新北地方檢察署檢察官於10
    7年12月20日以107年度撤緩字第783號撤銷緩起訴處分書（
    見107年度撤緩字783號卷第2頁）撤銷上開緩起訴處分，由
    被告提起再議後，經臺灣高等檢察署108年4月22日以檢紀閏
    108上聲議2915字第1080000397號函核再議聲請無理由而予
    處分駁回確定後，依法起訴，而無再次聲請法院裁定觀察、
    勒戒之必要（最高法院100年度第1次刑事庭會議決議可資參
    照），是本案檢察官依法起訴自屬有據。
二、證據能力：本件判決認定事實所引用之卷內供述及非供述證
    據（包含人證與文書證據等證據），均無證據證明係公務員
    違背法定程序所取得，並經檢察官、被告表示同意有證據能
    力（本院卷第116至117頁），經審酌該等證據資料製作時之
    情況，亦無違法不當或證明力明顯過低之瑕疵，堪認作為證
    據應屬適當，依刑事訴訟法第158條之4反面解釋及第159條
    至第159條之5規定，俱有證據能力。
貳、實體事項：
一、認定犯罪事實所憑證據及理由
（一）附表編號一所示施用第二級毒品甲基安非他命犯行部分，
      據被告於偵查、原審及本院審理中之自白，暨臺灣新北地
      方檢察署受保護管束人尿液檢體監管紀錄表（採尿日期10
      6年3月22日）、台灣尖端先進生技醫藥股份有限公司106
      年4月5日（檢體編號000000000)濫用藥物檢驗報告各1紙
      附卷可佐（見毒偵3676卷第3、4頁、第9頁正背面，原審
      卷第84頁，本院卷第119頁）。
（二）附表編號二所示施用第一級毒品海洛因犯行部分，據被告
      於偵查、原審及本院審理中之自白，暨臺灣新北地方檢察
      署受保護管束人尿液檢體監管紀錄表（採尿日期106年4月
      5日）、台灣尖端先進生技醫藥股份有限公司106年4月18
      日（檢體編號000000000)濫用藥物檢驗報告各1紙附卷可
      佐（見毒偵4166卷第3、4頁、第10頁正背面，原審卷第84
      頁，本院卷第119頁）。 
（三）附表編號三所示施用第一級毒品海洛因犯行部分，據被告
      於偵查、原審及本院審理中之自白，暨臺灣新北地方檢察
      署受保護管束人尿液檢體監管紀錄表（採尿日期106年4月
      27日）、台灣尖端先進生技醫藥股份有限公司106年5月16
      日（檢體編號000000000)濫用藥物檢驗報告各1紙附卷可
      佐（見毒偵4878卷第4、5頁、第9至10頁，原審卷第84頁
      ，本院卷第119頁）。
（四）附表編號四所示施用第一級毒品海洛因及第二級毒品甲基
      安非他命犯行部分，據被告於偵查、原審及本院審理中之
      自白（見毒偵6241卷第70頁正背面，原審卷第84頁，本院
      卷第119頁），暨台灣檢驗科技股份有限公司106年8月22
      日報告編號UL/2017/00000000號濫用藥物檢驗報告、新北
      市政府警察局受採集尿液檢體人姓名及檢體編號對照表（
      檢體編號：B0000000號）、自願受搜索同意書、搜索扣押
      筆錄、扣押物品目錄表、臺北榮民總醫院106年9月12日北
      榮毒鑑字第C0000000號毒品成分鑑定書1份附卷可參（見
      毒偵6241卷第17至22、45、80、84頁），另有扣案之海洛
      因1包、分裝勺1支在卷足稽。
（五）足認被告自白與事實相符，堪信為真實。本件事證明確，
      被告犯行均堪認定，應依法論科。
二、論罪：
（一）按海洛因、甲基安非他命分屬毒品危害防制條例第2條第2
       項第1款、第2款所明定之第一級毒品及第二級毒品，皆
      不得非法持有、施用之。核被告所犯如附表編號二、三、
      四所示施用海洛因之行為，皆係犯毒品危害防制條例第10
      條第1項之施用第一級毒品罪；另被告所犯如附表編號一
      、四所示施用甲基安非他命之行為，均係犯同條例第10條
      第 2項之施用第二級毒品罪。
（二）被告先後持有海洛因及甲基安非他命，嗣進而施用之，迄
      至為警查獲時止，持有之低度行為各為當次施用之高度行
      為所吸收，俱不另論罪。
（三）又被告所犯上開5罪間，犯意各別，行為互殊，應予分論
      之。
（四）構成累犯加重部分：
   1、被告前因⑴施用毒品案件，經新北地院以97年度訴字第207
      0號判決判處有期徒刑10月（共3 罪），應執行有期徒刑1
       年10月，嗣經本院、最高法院分別以97年度上訴字第374
      0號、97年度台上字第6275號駁回上訴確定；⑵施用毒品案
      件，經新北地院以97年度訴字第3586號判決判處有期徒刑
      1 年，嗣經本院以98年度上訴字第239號駁回上訴確定；⑶
      施用毒品案件，經新北地院以98年度訴字第127號判決定
      應執行有期徒刑1年2 月確定；⑷施用毒品案件，經新北地
      院以98年度訴字第904號判決分別判處有期徒刑11月、5月
      ，應執行有期徒刑1年2月確定；⑸施用毒品案件，經新北
      地院以98年度訴字第2197號判決判處有期徒刑1年3月確定
      ；⑹違反槍砲彈藥刀械管制條例案件，經新北地院以98年
      度訴字第2986號判決判處有期徒刑2年確定。上開⑴至⑶（
      下稱甲案，刑期起算日期：98年7月21日，指揮書執畢日
      期：102年5月20日）、⑷至⑹所示案件，嗣經新北地院以99
      年度聲字第371 號裁定分別應執行有期徒刑3年10月、4年
      3月確定。上開案件與另案假釋經撤銷後所餘殘刑有期徒
      刑4月又10日接續執行後，於105年8月22日縮刑假釋出監
      並付保護管束等節，有本院被告前案紀錄表1份在卷可參
      。其中被告於105年8月22日縮刑假釋出監時，甲案徒刑已
      執行期滿，即已執行完畢（最高法院103年度第1次刑事庭
      會議決議意旨參照），是被告受有期徒刑之執行完畢後，
      5年以內故意再犯本案有期徒刑以上之各罪，皆為累犯，
      均應依刑法第47條第1項之規定加重其刑。
   2、至司法院釋字第775號解釋，依其解釋文及理由之意旨，
      係指構成累犯者，不分情節，一律加重最低本刑，於不符
      合刑法第59條所定要件之情形下，致發生行為人所受之刑
      罰超過其所應負擔罪責之個案，不符罪刑相當原則，於此
      範圍內，在修正前，為避免發生上述罪刑不相當之情形，
      法院就該個案應裁量是否加重最低本刑；依此，該解釋係
      指個案應量處最低法定刑，又無法適用刑法第59條在內減
      輕規定之情形，法院應依此解釋意旨裁量不予加重最低本
      刑，本案依被告累犯及犯罪情節，並無上開情事，自無該
      解釋之適用，於此敘明。
三、上訴駁回及被告上訴不可採之說明：
（一）原審法院同上認定，以被告本案所為事證明確，係分別犯
      毒品危害防制條例第10條第1項之施用第一級毒品罪及同
      條第2項之施用第二級毒品罪，而適用毒品危害防制條例
      第10條第1項、第2項、第18條第1項前段，刑法第11條、
      第47條第1項、第41條第1項、第51條第5款、第38條第2 
      項前段等規定，並以行為人之責任為基礎，審酌被告前受
      有如上所載機關矯治處遇及論罪科刑執畢之情，素行堪認
      非良，猶不知悔改，未思尋求正當之身心發展，亦未見其
      根絕毒害之決心，先後再犯本案施用毒品之罪，可見其自
      制力薄弱，漠視法令禁制，又施用毒品，非但足以導致個
      人之精神障礙與性格異常，甚至造成生命危險，而戕害一
      己之身心健康，並對社會治安與他人安全潛藏有相當之危
      害，本皆不宜輕縱之，惟念及其於本案施用毒品之犯行均
      僅戕害己身，於他人法益未生實際侵害，且犯後尚知坦認
      犯行，態度非惡，兼衡酌其犯罪動機、目的與情節、行為
      時未受特別刺激、平日生活與經濟狀況、智識程度等一切
      情狀，各量處如主文所示之刑，併就前揭施用第二級毒品
      罪所宣告之刑，均諭知易科罰金之折算標準，就所犯施用
      第二級毒品罪刑部分定其應執行有期徒刑6月，併諭知易
      科罰金之折算標準，另就所犯施用第一級毒品罪刑部分，
      則定其應執行有期徒刑1年6月，且諭知扣案之第一級毒品
      海洛因壹包（驗餘含袋毛重0.6211公克）沒收銷燬，分裝
      勺1支併予宣告沒收等節，認事用法均無違誤，量刑亦屬
      妥適，應予維持。
（二）被告上訴意旨主張：被告所犯本案之5罪，時間均非常緊
      密，此乃因毒品之成癮性所致，被告均坦承犯行，且因法
      院均諭令被告限制住居，無保飭回，致令被告為免戒斷之
      苦而仍繼續施用毒品，卻一再遭警方查獲而惡性循環，原
      判決所量刑度已違反公平、正義及比例原則，其效果明顯
      不彰，且被告除本案外，另有施用毒品案件，加總後已逾
      7、8年，實難想像施用毒品者對社會侵害程度薄弱竟有如
      此刑度，家中老母每每探監，次次以淚洗面，為此請求以
      被告自白犯行，深具悔意，請求從輕量刑，並定較低之應
      執行刑等語。惟查：
   1、被告所犯如附表編號一至四所示施用第一、二級毒品之犯
      行，原係經臺灣新北地方檢察署檢察官以毒偵3676、毒偵
      416、毒偵4878、毒偵6241號案件為附命完成戒癮治療及
      預防再犯之緩起訴處分確定，緩起訴期間為106年7月28日
      至107年11月27日等情，已詳述如前，被告本就應珍惜醫
      療戒癮處遇之契機，斷絕毒品，在司法單位、醫療機構及
      觀護更生計劃之統合安排下，尋求重生之機會。惟被告不
      僅毫不珍惜於此，未至指定之醫療機構完成戒癮治療，自
      我放棄毒品戒斷之機會，嗣後復反而責難司法未施以拘束
      自由之強制處分措施，怪罪司法令其保有自由而難以抵擋
      毒品誘惑致罹刑典，令人莫名。
   2、本院核原判決就被告本案所犯事實、罪名及刑度，認事用
      法洵無違誤，量刑亦屬妥適，被告上訴請求從輕量刑云云
      。惟按，刑事審判旨在實現刑罰權分配的正義，故法院對
      有罪被告科刑，應符合罪刑相當之原則，使輕重得宜，罰
      當其罪，以契合社會法律感情，此所以刑法第57條明定科
      刑時應審酌一切情狀，尤應注意該條所列10款事項以為科
      刑輕重之標準，俾使法院就個案之量刑，能斟酌至當。又
      量刑輕重係屬事實審法院得依職權自由裁量事項，苟已斟
      酌刑法第57條各款所列情狀而未逾越法定刑度，不得遽指
      為違法（最高法院98年台上字第5002號判決要旨參照）。
      原判決敘明被告之行為構成累犯，經審酌應依法加重其刑
      ，原審復已以被告之責任為基礎，詳予審酌刑法第57條各
      款所列情形，為科刑輕重標準之綜合考量，其量定之刑罰
      ，施用第二級毒品部分各量處有期徒刑4月，得易科罰金
      ，施用第一級毒品部分則各均量處有期徒刑7月，刑度已
      是在法定刑經刑之加重、減輕等綜合裁量所形成之處斷範
      圍予以宣告之較低度刑期，顯然已予寬待，亦無逾越職權
      或違反比例原則、罪刑均衡原則，另就2次施用第二級毒
      品甲基安非他命定應執行有期徒刑6月，得易科罰金；另3
      次施用第一級毒品部分定應執行有期徒刑1年6月之執行刑
      ，亦與罪刑相當原則無悖，是被告上訴仍請求輕判云云，
      難認有據。
   3、至被告所稱本案與其所涉他案合併刑期甚長等情，恐非本
      案所得審究，須待得定執行刑之各罪均確定後，再予綜合
      評估斟酌；又其所稱慈母探監、傷心哭泣之種種，令人堪
      憫，若此被告更應深切反省感念母愛之深遠偉大，斷絕毒
      品誘惑，報答慈母恩情而誠心悔悟，並於刑之執行完畢後
      ，痛定思痛，重新做人；凡此種種，誠無礙於被告本案所
      涉各該犯行所處刑責之量定。準此，本案被告上訴意旨均
      無理由，應予駁回。
據上論斷，應依刑事訴訟法第368條，判決如主文。
本案經臺灣新北地方檢察署檢察官程彥凱提起公訴，臺灣高等檢
察署檢察官李嘉明到庭執行職務。
中    華    民    國    109   年    1     月    22    日
                  刑事第三庭    審判長法  官  張惠立
                                      法  官  張江澤
                                      法  官  劉兆菊
以上正本證明與原本無異。
施用第二級毒品部份不得上訴。
施用第一級毒品部份，如不服本判決，應於收受送達後20日內向
本院提出上訴書狀，其未敘述上訴之理由者並得於提起上訴後20
日內向本院補提理由書（均須按他造當事人之人數附繕本）「切
勿逕送上級法院」。
                                      書記官  陳佳微
中    華    民    國    109   年    1     月    22    日
附錄：本案論罪科刑法條全文
毒品危害防制條例第10條
施用第一級毒品者，處6 月以上5 年以下有期徒刑。
施用第二級毒品者，處3 年以下有期徒刑。
附表：
編號 犯罪時、地 犯罪方式 查獲方式 主           文 一 106年3月22日15時40分許為臺灣新北地方檢察署觀護人採尿前96小時內某時，在新北市三重區朋友住處內 以玻璃球燒烤之方式施用第二級毒品甲基安非他命1次（被告用以犯如附表編號一所示施用毒品罪所用之玻璃球，乃一般市面上即可購得之物，且依被告於本院審理時所陳業已銷燬等語，見本院卷第120頁，復查無積極證據足認被告仍繼續持有之，自無再剝奪其所有以預防並遏止犯罪之必要，是不另為沒收之諭知，附此說明）。 106年3月22日15時40分許為臺灣新北地方檢察署觀護人採集尿液送驗，結果呈甲基安非他命陽性反應 甲○○施用第二級毒品，累犯，處有期徒刑肆月，如易科罰金，以新臺幣壹仟元折算壹日。  二 106年4月5日14時2分許為臺灣新北地方檢察署觀護人採尿前26小時內某時，在新北市三重區朋友住處內 以捲菸之方式施用第一級毒品海洛因1次（被告用以犯如附表編號二所示施用毒品罪所用之捲菸，依被告於本院審理時所陳業已銷燬等語，見本院卷第120頁，復查無積極證據足認被告仍繼續持有之，自無再剝奪其所有以預防並遏止犯罪之必要，是不另為沒收之諭知，附此說明）。 106年4月5日14時2分許為臺灣新北地方檢察署觀護人採集尿液送驗，結果呈嗎啡陽性反應 甲○○施用第一級毒品，累犯，處有期徒刑柒月。 三 106年4月27日14時28分許為臺灣新北地方檢察署觀護人採尿前26小時內某時，在新北市三重區朋友住處內 以捲菸之方式施用第一級毒品海洛因1次（被告用以犯如附表編號三所示施用毒品罪所用之捲菸，依被告於本院審理時所陳業已銷燬等語，見本院卷第120頁，復查無積極證據足認被告仍繼續持有之，自無再剝奪其所有以預防並遏止犯罪之必要，是不另為沒收之諭知，附此說明）。 106年4月27日14時28分許為臺灣新北地方檢察署觀護人採集尿液送驗，結果呈嗎啡陽性反應 甲○○施用第一級毒品，累犯，處有期徒刑柒月。 四 106年7月6日18時許，在新北市三重區朋友住處內 以針筒注射之方式施用第一級毒品海洛因1次；復以玻璃球吸食器燒烤之方式施用第二級毒品甲基安非他命1 次（被告用以犯如附表編號四所示施用毒品罪所用之針筒、玻璃球，乃一般市面上即可購得之物，且依被告於本院審理時所陳業已銷燬等語，見本院卷第120頁，復查無積極證據足認被告仍繼續持有之，自無再剝奪其所有以預防並遏止犯罪之必要，是不另為沒收之諭知，附此說明）。 於翌日1時5分許，在新北市板橋區環河西路與懷德街201巷口為警查獲，並扣得第一級毒品海洛因1包（驗餘淨重0.3824公克）、分裝勺1支等物，復為警採集其尿液送驗，結果呈嗎啡、安非他命及甲基安非他命陽性反應 甲○○施用第一級毒品，累犯，處有期徒刑柒月；又施用第二級毒品，累犯，處有期徒刑肆月，如易科罰金，以新臺幣壹仟元折算壹日。 扣案之第一級毒品海洛因壹包（驗餘含袋毛重零點陸貳壹壹公克）沒收銷燬，分裝勺壹支沒收。